【裁判字號】    92,再抗,109
【裁判日期】    920912
【裁判案由】    解除董事職務
【裁判全文】
臺灣高等法院民事裁定                            九十二年度再抗字第一０九號
    聲  請  人  甲○○
    相  對  人  行政院內政部
    法定代理人  余政憲
右當事人與行政院內政部間解除董事職務事件，聲請人對於中華民國九十二年七月三
十一日本院九十二年度抗字第二０三二號確定裁定，聲請再審，本院裁定如左：
    主      文
聲請駁回。
聲請費用由聲請人負擔。
    理      由
一、
１、緣相對人行政院內政部以(一)、財團法人中華福音道路德會（下稱路德會）第五屆
    董事甲○○（兼任董事長）、朱運平、林朝宗、歐陽瞳、劉得衷等五人於路德會
    第四屆董事任內，因連續為他人處理事務，意圖為自己不法之利益，而為違背其
    任務之行為，致生損害於本人之利益，經台灣嘉義地方法院分別判處有期徒刑肆
    年及三年六月。（二）、路德會與南雲開發建設股份有限公司（下稱南雲建設）
    之台南生命堂合建案，路德會第四屆董事會未得相對人許可即逕與南雲建設簽訂
    合建契約並建築完成云云。（三）、路德會未得相對人許可，即與寶冠建設股份
    有限公司（下稱寶冠建設）簽訂彰化甘露堂合建契約，嗣寶冠建設以路德會違約
    請求賠償為由，向法院聲請核發新台幣四千萬元支付命令，董事長甲○○未於不
    變期間內聲明議，該支付命令因此確定，致路德會所有彰化甘露堂土地遭寶冠建
    人之利益，向台灣台北地方法院聲請解除甲○○等五人董事職務，經台灣台北地
    法院依民法第三十三條規定，以九十二年四月二十八日九十二年法字第六九號民
    事裁定准予解除聲請人等甲○○等在路德會之董事職務。
２、聲請人不服台灣台北地方法院上開裁定，提起抗告。
    本院九十二年七月三十一日九十二年度抗字第二０三二號裁定以；(一)、聲請人因
    與南雲公司合建案被訴背信罪，經臺灣嘉義地方法院八十九年度訴字第七三○號
    判決有罪在案，聲請人向臺灣高等法院臺南分院以九十二年度上易字第一五七號
    上訴審理中，雖未確定，然是否解除聲請人董事職務，本院固應充分審認無罪推
    定原則，惟對聲請人有無違反法令或章程，足以危害公益或法人之利益，法院非
    不可依民法第三十二條、第三十三條規定職權為目的性裁量。從而，原法院依相
    對人聲請意旨及相關證據所為裁定，並無違背無罪推定原則，聲請人指摘原裁定
    不當，自不足採。(二)、路德會與寶冠公司合建案簽訂前，是否須經相對人核准始
    得為之？依路德會組織暨捐助章程第六條規定，處分財產，必須符合該章程第三
    條宗旨，非經董事四分之三以上之同意議決，不得為之。但物權轉移或設定，並
    須報請主管機關「核准」，有路德會組織暨捐助章程附卷可稽。另依內政部八十
    年十二月十一日台（八○）內民字第八○七三五二二號函、內政部營建署八十年
    十二月廿六日營署建字第七八三一號函明文載明「有關宗教財團法人以其自有
    土地興（合）建教會（堂）等房舍，均應事先報經宗教主管機關許可，再依有關
    法令向建管單位申請建築執照」有內政部台內中民字第九○○六七二八號函文
    可查，故路德會未經相對人事前許可即逕行興建，有違路德會組織暨章程及上開
    法令。相對人立於聲請人主管機關監督立場，自得就聲請人財產狀況及其有無違
    反許可條件為檢查，並向法院聲請解除董事職務，原法院認定合於上開要件准許
    相對人之聲請，經核無誤。(三)依路德會組織暨章程第九條規定董事長對外代表法
    人，本件甲○○（即路德會董事長）代表法人涉訟，即應善盡職責進行訴訟上攻
    擊防禦方法，甲○○卻於九十一年五月八日以董事長名義發文相對人，該文第五
    點部分，伊自承「本人因右列原因忘記出庭（路德會與南雲公司爭訟）」云云，
    有路德會（九一）德五字第○○三四七號函可參；又伊於九十一年十一月九日以
    董事長名義發文相對人，該文第二點部分，聲請人自認伊同居人收受寶冠公司聲
    請九十一年度促字第二三二○號支付命令，因未曾打開該文件而「不知」其重要
    性，致使該支付命令逾越法定異議期間而確定，有路德會（）德五字第○○三
    七○號函可憑，致使路德會位於彰化縣中山段第一○二八號、第一○二八之一號
    、第一○二八之二號、第一○二八之三號等土地遭寶冠公司查封拍賣，有臺灣彰
    化地方法院民事執行處彰院松執育九十一年執字第九二四六號可憑，已屬董事違
    反章程規定且足以危害路德會之利益甚明。縱聲請人陳稱路德會與南雲公司合建
    案中土地分配比例並未減少、已委由律師提出告訴及再審阻止寶冠公司強制執行
    云云，惟均不足以改變前開甲○○未盡善良管理人注意義務之事實，原裁定准許
    相對人聲請解除聲請人在路德會之董事職務，核無違誤，而駁回聲請人之抗告。
二、本件聲請意旨略以：路德會捐助章程第六條，僅規定處分財產，必須符合第三條
    之宗旨，非經董事四分之三出席董事四分之三以上之同意議決，不得為之。但物
    權轉移或設定，並須報請主管機關核准。故路德會為興建作為教友聚會、傳揚教
    義、推廣教育及服務人群之用而與人合建，並經最大多數董事之同意議決而簽訂
    之合建契約，自無違反章程之規定。本件路德會與人簽訂合建契約前，未曾接獲
    上開內政部八十年十二月十一日台（八０）內民字第八０七三五二二號函、內政
    部營建署八十年十二月廿六日（八０）營署建字第七八三一號函、內政部台（九
    ０）內中民字第九００六七二八號等函文，則該行政命令，顯不能事後對聲請人
    發生拘束力。又內政部上開函釋「宗教財團法人以其土地興（合）建教會等房舍
    ，均應事先報請宗教主管機關許可，再依有關法令向建管單位聲請建築執照」，
    已有違憲法第十五條、第二十二條及第二十三條之規定，亦無拘束法人之效力。
    原確定裁判竟誤引未曾對聲請人下達之行政命令，以聲請人有違該行政命令而致
    生損害法人為由，遽準聲請解除聲請人董事職務，於法自有未合，顯有民事訴訟
    法第四百九十六條第一項第一款適用法規顯有錯誤之再審事由。爰聲請再審請求
    廢棄原確定裁，駁回相對人於第一審之聲請。
三、按裁定已經確定，而有民事訴訟法第四百九十六條第一項或第四百九十七條之情
    形者，得準用再審程程序之規定，聲請再審，民事訴訟法第五百零七條定有明文
    。又民事訴訟法第四百九十六條第一項第一款所謂適用法規顯有錯誤，應以確定
    判決違背法規或現存判例解釋者為限。
四、查本院上開確定裁定以：路德會組織暨捐助章程第六條規定，處分財產，必須符
    合該章程第三條宗旨，非經董事四分之三以上之同意議決，不得為之。但物權轉
    移或設定，並須報請主管機關核准。另內政部八十年十二月十一日台（八○）內
    民字第八○七三五二二號函、內政部營建署八十年十二月廿六日營署建字第七
    八三一號函明文載明「有關宗教財團法人以其自有土地興（合）建教會（堂）等
    房舍，均應事先報經宗教主管機關許可，再依有關法令向建管單位申請建築執照
    。」，聲請人為路德會之董事兼任董事長，路德會未經相對人事前許可即逕行與
    寶冠建設簽訂彰化甘露堂合建契約興建，有違路德會組織暨捐助章程及上開法令
    。另路德會組織暨章程第九條規定董事長對外代表法人，聲請人甲○○為路德會
    董事長，代表法人涉訟，收受寶冠公司聲請之九十一年度促字第二三二○號支付
    命令，未即時異議致使該支付命令逾越法定異議期間而確定，致使路德會所有土
    地遭寶冠公司查封拍賣，已屬董事違反章程規定且足以危害路德會之利益甚明。
    依民法第三十三條第二項「受設立許可法人之董事或監察人，違反法令或章程，
    足以危害公益或法人之利益者，主管機關得請求法院解除其職務，並為其他必要
    之處置」規定，解除聲請人之路德會董事職務，並無適用法規顯有錯誤之情。
    聲請人以其一己之法律見解，主張原確定裁定適用民法第三十三條第二項規定解
    除其路德會之董事，有適用法規顯有錯誤之再審事由，為不足採。
五、本件聲請為無理由，應予駁回，爰裁定如主文。
中      華      民      國    九十二    年      九      月     十二     日
                                  民事第十一庭
                                      審判長法  官  吳  景  源
                                            法  官  連  正  義
                                            法  官  滕  允  潔
正本係照原本作成。
如不服本裁定應於送達後十日內向本院提出再抗告狀，並繳納再抗告費新台幣壹仟元
。（依民事訴訟法第四百八十六條第四項規定：再為抗告應以適用法規顯有錯誤為理
由，並經本院之許可，該許可以原裁定所涉及之法律見解具有原則上之重要性者為限
。）
中      華      民      國    九十二    年      九      月    十五    日
                                            書記官  黃  麗  玲


司法院資訊處製作；財團法人民間司法改革基金會備份。
